臺灣新竹地方法院交通事件裁定　　　　100年度交聲字第281號
原處分機關　交通部公路總局新竹區監理所新竹市監理站
異　議　人
即受處分人　沈忠霆
上列異議人即受處分人因違反道路交通管理處罰條例事件，對於
交通部公路總局新竹區監理所新竹市監理站民國100 年7 月1 日
所為之處分（案號：竹監新四字第裁51-E00000000號裁決書）聲
明異議，本院裁定如下：
    主  文
原處分撤銷。
沈忠霆汽車駕駛人，駕駛汽車經測試檢定酒精濃度超過規定標準
，吊扣普通小型車普通駕駛執照壹年，並應接受道路交通安全講
習。
    理  由
一、原處分意旨略以：異議人即受處分人沈忠霆（下稱異議人）
    於民國99年3 月7 日凌晨某時許飲酒後仍駕駛車號1295-FU
    號自用小客車上路，在同日8 時56分許途經並暫停在新竹市
    ○○路406 號處時，遭警查獲，而依法於同日以竹市警交字
    第E00000000 號舉發違反道路交通管理事件通知單（下稱舉
    發通知單），逕行掣單舉發其「酒後駕車經酒測值為0.95毫
    克超過禁駛」之違規事實，嗣經移送後認其違規事證明確，
    乃於100 年7 月1 日以竹監新四字第裁51-E00000000號違反
    道路交通管理事件裁決書（下稱裁決書），依道路交通管理
    處罰條例第35條第1 項第1 款，裁處異議人罰鍰新臺幣（下
    同）4 萬9 千5 百元、吊扣普通小型車駕駛執照12個月及施
    以道安講習，且於99年4 月16日已執行吊扣上開駕駛執照等
    語。
二、本件異議人聲明異議意旨略以：我因前揭酒駕案件被臺灣新
    竹地方法院檢察署檢察官執行緩起訴處分，並於99年3 月24
    日至100 年3 月23日期間已向該署指定之社區，提供60小時
    之義務勞務，由於我在經濟上有重大的壓力，而此事也讓我
    得到極大的教訓，在此懇請能減免此事件違反道路交通的罰
    鍰，我絕不再犯，為此聲明異議等語。
三、按汽車駕駛人，駕駛汽車經測試檢定，酒精濃度超過規定標
    準者，處1 萬5 千元以上6 萬元以下罰鍰，並當場移置保管
    其車輛及吊扣其駕駛執照1 年，道路交通管理處罰條例第35
    條第1 項第1 款固定有明文。惟按一行為同時觸犯刑事法律
    及違反行政法上義務規定者，依刑事法律處罰之，但其行為
    應處以其他種類行政罰或得沒入之物而未經法院宣告沒收者
    ，亦得裁處之；前項行為如經不起訴處分或為無罪、免訴、
    不受理、不付審理之裁判確定者，得依違反行政法上義務規
    定裁處之，行政罰法第26條定有明文。此乃明定對於人民違
    反公法上義務之行為，除因處罰之性質與種類不同，必須採
    用不同方法而為併合處罰，以達行政目的所必要者外，不得
    重複處罰之原則，以落實大法官釋字第503 號解釋揭示「一
    行為不得重複處罰」之現代民主法治國家之基本原則，依其
    立法理由所載：「一行為同時觸犯刑事法律及違反行政法上
    義務規定時，由於刑罰與行政罰同屬對不法行為之制裁，而
    刑罰之懲罰作用較強，故依刑事法律處罰，即足資警惕時，
    實無為一事二罰再處行政罰之必要。且刑事法律處罰，由法
    院依法定程序為之，較符合正當法律程序，應予優先適用。
    但罰鍰以外之沒入或其他種類行政罰，因兼具維護公共秩序
    之作用，為達行政目的，行政機關仍得併與裁處」。是以，
    倘汽車駕駛人以單一酒後駕駛汽車行為，經測試酒精濃度超
    過規定標準，而同時涉有刑法第185 條之3 公共危險罪嫌時
    ，道路交通管理處罰機關除有行政罰法第26條第1 項但書得
    處以其他種類行政罰者之情形，而得裁處其他種類行政罰外
    ，關於罰鍰部分，應依行政罰法26條第1 項前段及道路交通
    管理處罰條例第10條規定移送地方法院檢察署處理。
四、次按，檢察官依刑事訴訟法第253 條之1 規定所為之緩起訴
    處分，不論是向公益團體繳納捐款或提供勞務，均係課予受
    處分人為一定之負擔；其命受處分人為金錢給付部分，並得
    為民事強制執行名義，受處分人因緩起訴處分而剝奪其財產
    權，主觀上此一金錢給付義務具有強制性、懲罰性，性質上
    已與罰金無異；而向公益團體、地方自治團體或社區提供義
    務勞務部分，雖非刑法所設之刑罰種類，但此種勞動刑仍屬
    對受處分人自由權利之剝奪，猶如刑事處罰中之拘役等自由
    刑（強制於一定時間內為義務勞務而無法自由選擇行動、工
    作），效果無異於刑事懲罰。是以緩起訴處分所為，不論是
    金錢給付、勞務提供，雖均不屬「刑罰」性質，但實質上均
    係對受處分人的制裁，並造成受處分人名譽、自由、財產等
    權利不利的影響。是以受處分人經由履行緩起訴處分所附條
    件，即得免遭檢察官啟動聲請簡易判決處刑或起訴程序，顯
    具有替代刑罰之效果，廣義而言，應屬「實質刑事法律處罰
    」，而有行政罰法第26條第1 項一事不二罰規定之適用。雖
    原處分機關引據交通部95年7 月17日交路字第0950006986號
    函，援引法務部行政罰法諮詢小組第1 次會議紀錄結論略以
    ：緩起訴乃附帶條件的不起訴處分，亦即是不起訴的一種，
    且法務部曾函釋認為行政罰法第26條第2 項所稱不起訴處分
    ，係包括緩起訴處分在內，然緩起訴處分雖使受處分人免於
    刑事訴追，而與不起訴處分具有相同之效果，惟刑事訴訟法
    第253 條之1 第1 項係91年2 月8 日增訂，行政罰法則於94
    年2 月5 日公布施行，制定在後之行政罰法第26條第2 項僅
    臚列不起訴處分或無罪、免訴、不受理、不付審理之裁判確
    定者，而未將緩起訴處分納入，應係立法者有意排除，而非
    法律漏洞。且緩起訴處分既非不能證明受處分人之犯罪事實
    ，且有支付一定金額或提供義務勞務之實質處罰，自與行政
    罰法第26條第2 項列舉之不起訴處分等情形迥然有別，是仍
    無從遽為比擬而為相同之處置。否則，刑事被告經法院循審
    判程序判處罰金或得以易科罰金之拘役或有期徒刑，均得援
    用行政罰法第26條第1 項之規定，免於處以行政秩序罰之雙
    重不利益；至於藉由緩起訴處分而節省司法資源者，在基於
    實質懲罰目的而其財產權、自由權遭受剝奪之餘，卻仍需繳
    納一定金額之行政罰鍰，其結果勢必降低受處分人（即刑事
    被告）接受緩起訴處分之意願，造成反噬緩起訴處分替代繁
    複刑事審判程序之制度性機能。從而，行政罰法第26條第2
    項既未將緩起訴處分列舉其中，本於例外規定從嚴解釋之法
    理，自不能將條文中不起訴處分之範圍，擴及於性質顯不相
    同之緩起訴處分。
五、經查：
  (一)本件異議人於前揭時地飲酒後仍駕駛上開車輛上路，經警到
    場處理，測得其酒精濃度呼氣測值為0.95MG/L，認其已達不
    能安全駕駛動力交通工具之程度，而依法舉發。其刑事公共
    危險之犯罪，業經臺灣新竹地方法院檢察署檢察官以99年度
    速偵字第484 號為緩起訴處分1 年確定，並於99年12月18日
    已履行緩起訴處分所附提供60小時義務勞務之條件，該緩起
    訴處分於同年3 月24日確定，並於100 年3 月15日期滿；惟
    原處分機關仍裁處異議人上開之罰鍰，並吊扣小型車駕駛執
    照12個月及施以道安講習等情，有本件舉發通知單及呼氣酒
    精濃度測定值列印單、裁決書、上開緩起訴處分書、臺灣高
    等法院99年度上職議字第3892號處分書、臺灣高等法院被告
    前案紀錄表及臺灣新竹地方法院檢察署100 年7 月21日竹檢
    家執制99緩526 字第21906 號函等卷可稽（本院卷第7-1 、
    10、7 、13、15、20頁）。異議人違反道路交通管理處罰條
    例第35條第1 項之情節雖甚明確，惟異議人上開酒後駕車之
    行為，係屬同時觸犯刑事法律及違反行政法上義務規定之行
    為，且前經緩起訴處分確定，異議人並已履行完畢上開之義
    務勞務，依前揭說明，應可認已產生實質刑罰之效果。揆諸
    行政罰法第26條規定，原處分機關對異議人上開酒後駕車之
    違規行為予以裁罰時，除其行為應處以「其他種類行政罰」
    ，即吊扣駕駛執照、道路交通安全講習，仍得予以裁處外，
    自不得就該同一違規事實再處以「罰鍰」，原處分再予裁處
    異議人上開罰鍰，自難謂適法。
  (二)至於94年12月28日修正公布，95年7 月1 日施行之道路交通
    管理處罰條例第35條第8 項雖規定：「前項汽車駕駛人，經
    裁判確定處以罰金低於本條例第92條第3 項所定最低罰鍰基
    準規定者，應依本條例裁決繳納不足最低罰鍰之部分。」。
    然檢察官為緩起訴處分並命履行義務勞務部分，雖非繳納金
    錢，但依刑法第41條第2 項規定，得易科罰金者，得以提供
    社會勞動6 小時折算1 日，可知提供義務勞務並非毫無付出
    ，且是否以提供義務勞務之方式，作為對異議人諭知緩起訴
    處分所為之負擔，檢察官可依情狀考量，是命服義務勞務並
    無違反比例原則，或鼓勵民眾喝酒過量駕車之虞，義務勞務
    既與道路交通管理處罰條例第35條第8 項所定經裁判確定處
    以罰金之性質迴異，無從比擬。是以本件既非單純命給付金
    錢，無比較基準，自無適用該規定補繳差額之可能與問題，
    附此敘明。
  (三)又異議人聲明異議意旨，雖未就原處分所處吊扣駕駛執照及
    道安講習處分部分表示異議，惟聲明異議應以交通違規行為
    為標的，非以處罰項目為範圍，異議人僅就部分處罰項目異
    議，然其餘處罰項目與其交通違規行為是否存在既無從分離
    ，本院自應併予審理；且吊扣駕駛執照及施以道安講習均屬
    行政罰法第26條第1 項但書所規定之「其他種類行政罰」之
    ，並無違反一事不二罰之問題，而仍得加以裁罰。是以，本
    件異議人飲酒後，酒精濃度超過規定標準而騎車，違反道路
    交通管理處罰條例第35條第1 項第1 款規定，另應依上開規
    定裁處吊扣普通小型車駕駛執照1 年（12個月），及依同條
    例第24條第1 項第2 款施以道安講習，此部分之裁處並無違
    誤。
六、綜上所述，原處分機關裁處異議人吊扣普通小型車駕駛執照
    1 年（12個月）及施以道安講習部分，固屬有據，然就裁處
    異議人罰鍰4 萬9 千5 百元之行政罰部分，則於法未合，是
    原處分既有此部分瑕疵，自無可維持，應由本院將原處分撤
    銷，並依道路交通管理處罰條例第35條第1 項前段、第1 項
    第1 款、第24條第1 項第2 款之規定，自為裁定如主文第2
    項所示。又異議人上開同一酒醉駕車違規行為，依上開法規
    而應處以吊扣駕駛執照1 年之部分，吊扣期間係於99年4 月
    16日起至100 年4 月15日止，現已執行完畢等情，有上開裁
    決書處罰主文欄註記「（汽車駕駛執照已自99年4 月16日起
    吊扣壹年）」在卷可稽（本院卷第10頁），此部分原處分機
    關自毋庸再予以執行，併此附敘。
據上論結，依道路交通管理處罰條例第87條第2 項、道路交通事
件處理辦法第19條前段，道路交通管理處罰條例第35條第1 項前
段、第1 項第1 款、第24條第1 項第2 款，裁定如主文。
中    華    民    國    100   年    8     月    10    日
                    交通法庭    法  官  林建鼎
以上正本證明與原本無異。
如不服本裁定，應於送達後5 日內向本院提出抗告狀（需附繕本
）。
中    華    民    國    100   年    8     月    10    日
                                書記官  黃伊婕